【裁判字號】    89,上,225
【裁判日期】    901231
【裁判案由】    遷讓房屋
【裁判全文】
臺灣高等法院高雄分院民事判決      八十九年度上字第二二五號
    上  訴  人  甲○○
                丁○○○
                戊○○
                丙○○
                乙  ○
    被  上訴人  空軍總司令部
    法定代理人  己○○
右當事人間請求遷讓房屋事件，上訴人對於中華民國八十九年六月十七日臺灣高雄地
方法院八十八年度訴字第一四六九號第一審判決提起上訴，本院判決如左：
    主    文
原判決關於上訴人丁○○○、戊○○、丙○○敗訴部分，並該部分假執行之宣告，暨
關於訴訟費用之裁判均廢棄。
右廢棄部分，被上訴人在第一審之訴及假執行之聲請均駁回。
上訴人甲○○、乙○之上訴駁回。
第一、二審訴訟費用由上訴人甲○○負擔五分之一，由上訴人乙○負擔五分之三，餘
由被上訴人負擔。
    事    實
甲、上訴人方面：
一、聲明：求為判決：
  （一）原判決廢棄。
  （二）被上訴人在第一審之訴及假執行之聲請均駁回。
  （三）如受不利判決，願供擔保免為假執行。
二、陳述：除與原判決記載相同者，茲引用之外，補稱：
  （一）本件上訴人乙○、甲○○原服務於被上訴人所屬之空軍電台，又坐落系爭土
        地上如附圖所示Ｂ、Ｂ２、Ｂ３部分建物為上訴人乙○、Ａ部分建物為上訴
        人甲○○於民國五十五年間服務空軍電台期間所建，至今已逾三十年，是以
        ，不論上訴人本於使用借貸，抑或係無權占有，渠和平繼續占有系爭土地，
        已構成時效取得地上權之要件，且時效取得地上權不以經地政機關登記為生
        效要件，是被上訴人訴請拆屋還地於法無據。
  （二）原審以上訴人退伍離職，使用借貸目的既已達成，則借貸關係亦已消滅云云
        ，惟上開實務見解乃指係因職務關係獲准配住宿舍之情形，本件上訴人並未
        受被上訴人配置宿舍，亦非因職務關係占用系爭土地，再兩造間若有使用借
        貸關係存在，則此使用借用目的亦未完成（未受配住宿舍軍眷人員，任其使
        用管理土地之默契），從而原審遽認兩造間之使用借貸關係已經消滅，容有
        違誤。
  （三）上訴人當時係依上級主管之口頭指示，才能在系爭土地上建屋居住三十年，
        又該口頭指示之長官已經死亡，無法到庭作證。
三、證據：除援用第一審所提證據外，補提空軍總司令部函、陳情書為證，並聲請訊
    問證人及聲請調卷。
乙、被上訴人方面：
一、聲明：求為判決：
  （一）上訴駁回。
二、陳述：除與原判決記載相同者，茲引用之外，補稱：
  （一）上訴人占有系爭土地並於其上建有如附圖所示Ｂ、Ｂ２、Ｂ３、Ａ部分建物
        ，另占有被上訴人所建如附圖所示Ｂ１部分建物，均未經被上訴人同意，又
        上訴人空言經長官允許占用云云，不僅為被上訴人否認，上訴人亦無法提出
        證明。
  （二）關於時效取得地上權，於未依法登記前，其占有仍無正當權源，又所謂登記
        ，係指土地權利經登記機關依土地登記規則登記於登記簿，並校對完竣加蓋
        登記及校對人員名章後，始告完畢，另時效取得地上權之登記需提出地上權
        登記之申請，經地政機關審核並經公告，本件上訴人未辦妥地上權登記，自
        不得以其占用之事實即認有地上權，再被上訴人於登記完成前得隨時主張所
        有物返還。
三、證據：除援用第一審所提證據外，補提系爭七六五地號土地登記謄本為證。
    理    由
一、被上訴人主張：高雄市○○區○○段三小段第七六五地號土地及坐落其上如附圖
    所示Ｂ１部分建物均為中華民國所有，被上訴人為管理人，又該房地原為鼓山電
    台之用，嗣電台裁撤，詎上訴人乙○、丁○○○、戊○○、丙○○未經同意竟無
    權加以占用，上訴人乙○並於系爭土地上增建如附圖所示Ｂ、Ｂ２、Ｂ３部分建
    物，而上訴人甲○○亦未經同意無權占用系爭土地並興建如附圖所示Ａ部分建物
    ，爰依民法第七百六十七條規定，訴請（一）上訴人甲○○將系爭土地上如附圖
    所示Ａ部分建物拆除，將土地返還被上訴人，（二）上訴人乙○、丁○○○、戊
    ○○、丙○○將附圖所示Ｂ、Ｂ２、Ｂ３部分建物拆除，並將土地返還被上訴人
    ，上訴人乙○、丁○○○、戊○○、丙○○將如附圖所示Ｂ１部分建物遷讓返還
    被上訴人等語（原審判決（一）上訴人甲○○應將如附圖所示Ａ部分建物拆除，
    並將土地交還被上訴人，（二）上訴人乙○、丁○○○、戊○○、丙○○應將如
    附圖所示Ｂ１部分、Ｂ部分房屋遷讓交還被上訴人，（三）上訴人乙○應將如附
    圖所示Ｂ２部分、Ｂ３部分建物拆除，並將土地交還被上訴人，（四）上訴人丁
    ○○○、戊○○、丙○○應將如附圖所示Ｂ２部分、Ｂ３部分房屋遷讓，並將土
    地交還被上訴人，並准兩造分別供擔保宣告假執行及免為假執行，及駁回被上訴
    人敗訴部分及該部分假執行之聲請）。
二、上訴人則以：（一）上訴人乙○、甲○○於五十五年間在空軍電台服務時，上級
    長官口頭允許占用系爭土地，所以不是無權占有，（二）上訴人乙○、甲○○興
    建如附圖所示Ｂ、Ｂ２、Ｂ３、Ａ部分建物，迄今已逾三十年，又渠和平繼續占
    用，已符合時效取得地上權之要件，是被上訴人不得訴請拆屋還地，（三）原審
    以上訴人已退伍離職，使用借貸關係自因使用目的完成而消滅云云，惟該實務見
    解乃指因職務關係而獲准配住宿舍之情形，本件上訴人未受被上訴人配置宿舍，
    亦未因職務關係占用系爭房地，再兩造間若有使用借貸關係存在，則此使用借貸
    目的亦未完成（未受配住宿舍軍眷人員，任其使用管理土地之默契），從而原審
    遽認兩造間之使用借貸關係已經消滅，容有違誤等語，資為抗辯。
三、本件被上訴人主張，高雄市○○區○○段三小段第七六五地號土地及坐落其上如
    附圖所示Ｂ１部分建物均為中華民國所有，被上訴人為管理人，又該房地原為鼓
    山電台之用，嗣電台裁撤，現如附圖所示Ｂ１部分建物由上訴人丁○○○、戊○
    ○、丙○○居住使用，及上訴人乙○並於系爭土地上興建如附圖所示Ｂ、Ｂ２、
    Ｂ３部分建物，亦由乙○、丁○○○、戊○○、丙○○居住使用，而上訴人甲○
    ○占用系爭土地上興建如附圖所示Ａ部分建物乙節，及上訴人乙○、甲○○原為
    空軍電台人員，現均已退伍等情，業據被上訴人提出土地所有權狀二份、照片十
    一幀、國軍房屋基本資料卡三份、駐用房屋保管契約一份為證，復經原審函高雄
    縣旗山地政事務所會同現場勘測屬實，並製有測量成果圖一份附卷可稽，且為上
    訴人所不爭執，自堪信為真正。被上訴人主張上訴人等係無權占有，則為上訴人
    所否認，並以前開情詞置辯，是本件應審究者，厥為上訴人等有無占有系爭房地
    之權源？
四、查上訴人雖辯稱：上級長官（電台台長）已口頭允許占用系爭房地，渠為有權占
    用云云，然已為被上訴人所否認，且上訴人稱：該上級長官已經死亡，無法出庭
    等語，均無法舉證以實其說，則難認上訴人有權占用之抗辯為可採。
五、按所有權人對無權占有或侵奪其物者，得請求返還之，對於妨害其所有權者，得
    請求除去之，有妨害其所有權之虞者，得請求防止之，民法第七百六十七條定有
    明文，又因時效而取得地上權登記請求權者，不過有此請求權而已，在未依法登
    記為地上權人以前，仍不得據以對抗土地所有人而認其並非無權占有，再占有人
    因時效而取得地上權登記請求權者，以已具備時效取得地上權之要件，向該管地
    政機關請求為地上權登記，如經地政機關受理，則受訴法院即應就占有人是否具
    備時效取得地上權之要件，為實體上裁判，經查，上訴人在訴訟前並未向地政機
    關請求為地上權登記，業經上訴人自承在卷，則依前開說明，上訴人自不得據此
    時效取得之抗辯而認為有權占有。
六、次按輔助占有，係基於特定之從屬關係受他人指示而為占有，輔助占有人對於標
    的物雖係物理上之事實支配者，然社會觀念上不認其為獨立之事實支配，此項事
    實支配專屬於該為指示之他人，故輔助占有人僅係占有人之占有機關，而非占有
    人，因輔助占有人非占有人，因之，依占有之規定所得享受之利益、所受之保護
    或所應負擔之不利益，原則上為該指示之他人享有與負擔之，該他人亦得隨時自
    由地自輔助占有人手中取得占有物，故所有物返還請求權之行使，其相對人應指
    法律之占有人，而不包括僅有事實上管領力之占有輔助人，經查，上訴人乙○係
    系爭房屋之戶長，丁○○○、戊○○、丙○○等人為其家屬，此有被上訴人於原
    審提出之戶籍謄本可證，且上訴人對此亦不否認，可信為真，則本件被上訴人以
    丁○○○、戊○○、丙○○為所有物返還請求權之相對人，揆諸前揭說明，即有
    未合，蓋彼等自為判決效力所及之人，毋庸將其並列為被告也。
七、綜上所述，被上訴人本於所有物返還請求權，對上訴人丁○○○、戊○○、丙○
    ○提起本件遷讓及拆屋還地之訴，為無理由，原審就此部分予以准許，並准被上
    訴人供擔保宣告假執行，自有未當，丁○○○、戊○○、丙○○上訴意旨求予就
    此部分廢棄改判，為有理由，自應由本院將原判決此部分廢棄改判駁回被上訴人
    在第一審之訴及假執行之聲請。被上訴人訴請上訴人甲○○應將如附圖所示Ａ部
    分建物拆除，將土地返還被上訴人，訴請上訴人乙○應將如附圖所示Ｂ２、Ｂ３
    部分建物拆除，並將土地返還被上訴人及將Ｂ１部分建物遷讓交還被上訴人，為
    有理由，此部分原審予以准許，均無不當，被上訴人另訴請乙○應將如附圖所示
    Ｂ部分建物拆除將土地返還被上訴人，原無不當，原審以Ｂ部分建物已附合於Ｂ
    １建物而為被上訴人所有無庸拆除，而判決命上訴人乙○應將Ｂ部分建物遷讓交
    還被上訴人，實有未當，惟查，原審此部分判決雖有未當，惟對上訴人乙○較有
    利，對被上訴人較為不利，若廢棄改判如被上訴人在原審之聲請，反而對上訴人
    乙○不利，故仍應予維持。從而上訴人甲○○、乙○之上訴為無理由，應予駁回
    。
八、因本件事證已臻明確，兩造其餘主張、陳述及所提之證據，均毋庸再予審酌，附
    此敘明。
九、據上論結，本件上訴為一部有理由，一部無理由，依民事訴訟法第四百五十條、
    第四百四十九條第一項、第七十九條但書、第八十五條第一項後段，判決如主文
    。
中      華      民      國    九十      年      十二    月    三十一    日
                                      臺灣高等法院高雄分院民事第五庭
~B1審判長法官  蔡明宛
~B2法      官  周慶光
~B3法      官  黃科瑜
右為正本係照原本作成。
如對本判決上訴，須於判決送達後二十日內向本院提出上訴狀，未表明上訴理由者，
，應於上訴後二十日內向本院提出理由書（均須按他造當事人之人數附繕本）。上訴
時應提出委任律師或具有律師資格之人之委任狀，並依附註條文規定辦理。
中      華      民      國    九十一    年      一      月      三      日
~B法院書記官  蘇恒仁
附註：
民事訴訟法第四百六十六條之一：
對於第二審判決上訴，上訴人應委任律師為訴訟代理人，但上訴人或其法定代理人具
有律師資格者，不在此限。
上訴人之配偶、三親等內之血親、二親等內之姻親，或上訴人為法人、中央或地方機
關時，其所屬專任人員具有律師資格並經法院認為適當者，亦得為第三審訴訟代理人。
第一項但書及第二項情形，應於提起上訴或委任時釋明之。
                                                                        Ｄ


司法院資訊處製作；財團法人民間司法改革基金會備份。
